ACORDAO-COMPLETO-2566427

ACÓRDÃO 12/2023 ATA 1/2023 - PLENÁRIO

VISTOS, relatados e discutidos estes autos de representação autuada com o objetivo de apurar possíveis irregularidades praticadas pela empresa Deterra Terraplenagens Ltda. em certames destinados à realização de obras em municípios de Rondônia com a utilização de recursos federais repassados mediante convênio, em razão da apresentação de Demonstrações de Resultados de Exercícios inidôneas na etapa de habilitação.
ACORDAM os Ministros do Tribunal de Contas da União, reunidos em Sessão do Plenário, ante as razões expostas pelo Relator, e com fundamento no art. 46 da Lei 8.443/1992, em:
9.1. conhecer da representação e considerá-la procedente;
9.2. rejeitar os argumentos trazidos pela empresa Deterra Terraplenagens Ltda. relativamente à oitiva que lhes foi dirigida;
9.3. declarar a inidoneidade da empresa Deterra Terraplenagens Ltda. para participar, por dezessete meses, de licitação na Administração Pública Federal e nos certames promovidos nas esferas estadual e municipal cujos objetos sejam custeados com recursos federais repassados por força de convênios ou instrumentos congêneres;
9.4. comunicar à Controladoria-Geral da União, após o trânsito em julgado, a deliberação adotada no item anterior, para que promova a inscrição da empresa no Cadastro Nacional de Empresas Inidôneas e Suspensas - Ceis;
9.5. encaminhar cópia deste acórdão à empresa responsável, com a informação de que a íntegra do relatório e do voto que o fundamentam podem ser consultados no endereço eletrônico www.tcu.gov.br/acordaos.

Representação autuada com o objetivo de apurar possíveis irregularidades em licitações, praticadas a partir da apresentação de Demonstrações de Resultados de Exercícios inidôneas na etapa de habilitação.

Governo do Estado de Rondônia

3. Responsável: Deterra Terraplenagens Ltda. (03.058.241/0001-80)

13.1. Ministros presentes: Bruno Dantas (Presidente), Walton Alencar Rodrigues, Aroldo Cedraz, Jorge Oliveira (Relator) e Antonio Anastasia.
13.2. Ministros-Substitutos convocados: Marcos Bemquerer Costa e Weder de Oliveira.

ACORDAO-COMPLETO-2576852

Acórdão 380/2023 - Plenário

JORGE OLIVEIRA

Transcrevo como Relatório a instrução elaborada na Secretaria de Controle Externo da Defesa Nacional e da Segurança Pública - SecexDefesa, cuja conclusão foi acolhida pelos dirigentes daquela unidade técnica:
	"1. Esta representação teve origem nos autos do TC Processo 025.536/2018-4, que apurou possíveis irregularidades ocorridas na Superintendência Estadual de Compras e Licitações (Supel) do Governo do Estado de Rondônia, relacionadas à possível incapacidade técnico-operacional e econômica de empresas vencedoras das Concorrências 21/18/CPLO/SUPEL/RO,22/18/CPLO/SUPEL/RO, 23/18/CPLO/SUPEL/RO, 26/18/CPLO/SUPEL/RO  27/18/CPLO/SUPEL/RO, realizadas para contratação de serviços de pavimentação asfáltica no município de Rolim de Moura/RO, com recursos de convênios do Programa Calha Norte firmados entre a União, por intermédio do Ministério da Defesa, e o Governo do Estado de Rondônia, no valor total de R$ 20.535.556,05 (peça 1, p. 39-40) .
2. Naquele processo foi identificado que as Demonstrações dos Resultados dos Exercícios (DRE) da empresa Deterra Terraplenagens Ltda. relativas aos exercícios de 2013 e 2014 estariam irregulares. Tal situação teria refletido na habilitação da empresa em certames dos anos de 2014 e 2015 realizados no âmbito de convênios em que foram utilizados recursos do Programa Calha Norte. A referida empresa sagrou-se vencedora nas seguintes licitações:
	Convênio
	Convenente
	Licitação
	Valor (R$) 

	782853
	São Miguel do Guaporé/RO
	Tomada de Preços 8/2014
	511.246,28

	783155
	São Francisco do Guaporé/RO
	Tomada de Preços 12/2014
	1.048.448,09

	786933
	Seringueiras/RO
	Tomada de Preços 2/2015
	408.625,06

	801401
	São Francisco do Guaporé/RO
	Tomada de Preços 7/2015
	496.482,24

	801428
	Alta Floresta D'Oeste/RO
	Tomada de Preços 7/2015
	508.382,75

	801460
	São Miguel do Guaporé/RO
	Tomada de Preços 5/2015
	301.317,07

	Total contratado
	3.274.501,49

3. Ao apreciar aquele processo, o Tribunal exarou o Acórdão 2948/2019-TCU-Plenário, relatora Ministra Ana Arraes, deliberando no item 9.4.2 que esta Secretaria adotasse as medidas necessárias à apuração do caso, o que resultou na instauração da presente representação.  
4. Nas instruções às peças 14 e 47 foram propostas diligências aos entes municipais convenentes, com vistas a se obter cópias dos procedimentos licitatórios para análise. As diligências foram encaminhadas pelos Ofícios 48834, 48841 e 62270/2021-TCU/Seproc (peças 58, 59 e 80 respectivamente) . As respostas às diligências foram acostadas às peças 61 - 76 e 83.
5. Após análise da documentação encaminhada, a instrução anterior propôs a oitiva da empresa Deterra Terraplenagens Ltda., para que apresentasse razões de justificativa em relação à apresentação de demonstrações de resultado do exercício fraudulentas nas licitações acima relacionadas (peça 85) . Assim foi procedida a oitiva.

	Itens a.1 a a.6 da oitiva: apresentação de demonstrações de resultado do exercício fraudulentas nas Tomadas de Preços 8/2014 e 5/2015, da Prefeitura de São Miguel do Guaporé/RO; 12/2014 e 7/2015 da Prefeitura de São Francisco do Guaporé/RO; 2/2015 da Prefeitura de Seringueiras/RO; e 7/2015 da Prefeitura de Alta Floresta D'Oeste/RO. 
Fundamento legal ou jurisprudencial: Lei 8.666/1993, art. 31, inciso I, e Lei Complementar 23/2006, art. 3º, inciso II. 
Manifestação da sociedade empresária sobre os indícios de irregularidades: 
6. Promovida a oitiva quanto às questões levantadas por esta Unidade Técnica, passa-se a analisar as respostas apresentadas.
7. Com amparo em fundamentos doutrinários, jurisprudenciais e legais a empresa alegou que operou a prescrição quinquenal, vez que já teriam transcorridos mais de sete anos da prática dos atos inquinados, impondo-se, então, a extinção do feito.
8. Ademais registrou que a elaboração das demonstrações contábeis com dados divergentes se deu por equívoco na contabilidade e que teria adotado as medidas para eliminar a irregularidade e providenciar a arrecadação dos impostos.
	Análise:
9. Assiste razão à empresa quando diz que o prazo prescricional no âmbito administrativo é de 5 anos, contudo não procede sua alegação de que teria ocorrido a prescrição no caso vertente. O termo inicial prescricional começa a fluir a partir do momento em que a Administração tem efetivo conhecimento sobre o fato que enseje apuração de responsabilidade, é o que dispõe a Resolução - TCU 344/2022, verbis:
	'Art. 4° O prazo de prescrição será contado:
	IV - da data do conhecimento da irregularidade ou do dano, quando constatados em fiscalização realizada pelo Tribunal, pelos órgãos de controle interno ou pelo próprio órgão ou entidade da Administração Pública onde ocorrer a irregularidade;'
10. No caso concreto, a irregularidade foi detectada no bojo do TC Processo 025.536/2018-4, ou seja 2018, fato que ensejou deliberação no sentido de que a irregularidade fosse apurada, portanto, ao contrário do que alega a empresa não se consumou a prescrição.
11. Em relação à alegação de que a divergência contábil seria mero equívoco da contabilidade, essa assertiva foi enfrentada no referido TC, que ora se reproduz:
'130. Assim, não se demonstra crível que diferenças de R$ 1.006.660,29 e R$ 647.465,03, representativas de 57% e 18% do faturamento declarado em DRE nos anos de 2013 e 2014, respectivamente, sejam meros equívocos e reflitam atos de boa-fé. 
131.	Destaca-se que os documentos contendo os referidos erros foram assinados pelo Sr. Alseu Machado, administrador da empresa à época dos fatos (peça 44, p. 5-6 e14) .
148.	A boa-fé não pode ser presumida, devendo ser demonstrada e comprovada a partir dos elementos que integram os autos.'
12. A empresa não se opôs às irregularidades encontradas em suas DREs que foram objeto de oitiva, ao contrário, admitiu as ocorrências ao declarar que 'identificada a irregularidade (...) adotou as medidas necessárias para eliminar a irregularidade' (peça 96, p. 31) .
13. A mera correção dos demonstrativos não descaracteriza a irregularidade consistente na apresentação de documentação contábil inidônea em processos licitatórios. Conforme restou apurado no TC Processo 025.536/2018-4 e nestes autos, após as diligências realizadas, a empresa utilizou demonstrativos contábeis incompatíveis com a sua real situação nos certames a seguir:
	TP n° - Prefeitura
	Receita na DRE/R$
	Rec. apurada TCU/ R$
	Localização

	7/15 Alta Floresta D'Oeste/RO
	3.482.036,80
	4.129501,83
	Peças 1, p. 15; 63, p. 44-45

	7/15 São Francisco do Guaporé/RO
	3.482.036,80
	4.129501,83
	Peça 33, p. 75-76

	8/14 São Miguel do Guaporé/RO
	1.743.869,48
	2.750.529,77
	Peça 83, p. 256-257

	5/15 São Miguel do Guaporé/RO
	3.482.036,80
	4.129501,83
	Peça 83, p. 843-844

	2/15 Seringueiras/RO
	1.743.869,48
	2.750.529,77
	Peça 23, p. 181-182

 14. A apresentação de documentação contábil imprópria caracteriza fraude à licitação e enseja a aplicação da sanção de declaração de inidoneidade do licitante, conforme já se manifestou o tribunal no Acórdão 2559/2007-TCU-Plenário, de relatoria do Ministro-substituto Marcos Bemquerer:
	'26. Dessa forma, considero, em sintonia com a unidade técnica, que a empresa CARP 	-	& Coimbra Ltda. fraudou o certame licitatório, pois apresentou balanço patrimonial falso.
	27. (...) 
	28. (...) . Ademais, entendo que a apresentação do balanço patrimonial adulterado possui 	força bastante para declarar a empresa inidônea para participar de licitação na Administração Pública Federal.'
15. Apesar de a empresa Deterra já ter sido declarada inidônea para participar de licitação, por meio do item 9.3 do Acórdão 2559/2007-TCU-Plenário, nada impede que lhe seja aplicada novamente a mesma sanção, segundo entendimento já adotado nos seguintes julgados, cujos trechos são transcritos abaixo:
	Acórdão 1704/2017-TCU-Plenário, relator Ministro Augusto Sherman
	'Não há impeditivo à aplicação de nova sanção de inidoneidade ou de inabilitação (arts. 46 	e 60 da Lei 8.443/1992) , haja vista que o limite cumulativo a ser observado, nos termos dos 	Acórdão 348/2016-TCU-Plenário, é o do cumprimento da pena, e não o da aplicação 	da pena em distintos processos pelo TCU. 
	
	Acórdão 2624/2015-TCU-Plenário, relator Augusto Nardes
	'Não há óbice à aplicação de mais de uma pena de inidoneidade para participar de 	licitação na Administração Pública federal (art. 46 da Lei 8.443/1992) à mesma 	empresa, se os fatos que determinaram a aplicação das penalidades ocorreram no 	âmbito de diferentes contextos fáticos.'
16. Dessa forma, constatado que a empresa Deterra Terraplenagens Ltda. apresentou documentação contábil irregular para fins de habilitação nas tomadas de preços 7/2015 da prefeitura de Alta Floresta D'Oeste/RO, 7/2015 da prefeitura de São Francisco do Guaporé/RO, 8/2014 e 5/2015 da prefeitura de São Miguel do Guaporé/RO e 2/2015 da prefeitura de Seringueiras/RO, visando ao benefício previsto na Lei Complementar 123/2006 sem preencher os requisitos legais, teve-se caracterizada fraude aos referidos certames. Assim, será proposta a declaração de inidoneidade da empresa para participar de futuras licitações, nos termos do art. 46 da Lei 8443/92 c/c o art. 271 do Regimento Interno do TCU. 

	I. Proposta de Encaminhamento

		Em virtude do exposto, propõe-se:
1. conhecer da representação, satisfeitos os requisitos de admissibilidade constantes no  237, VI, do Regimento Interno deste Tribunal, e no art. 103, § 1º, da Resolução - TCU 259/2014, para no mérito considerá-la procedente;
2. declarar a inidoneidade da empresa Deterra Terraplenagens Ltda. para participar de licitação na Administração Pública federal, nos termos do art. 46 da Lei 8443/92 c/c o art. 271 do Regimento Interno do TCU."

É o relatório.

Felipe Gurjão Silveira (5320/OAB-RO) e Renata Fabris Pinto Gurjão (3126/OAB-RO), representando Deterra Terraplenagens Ltda.

Não atuou

REPRESENTAÇÃO. FRAUDES EM LICITAÇÃO. APRESENTAÇÃO DE DOCUMENTOS CONTÁBEIS INVERÍDICOS QUE REDUZIAM AS RECEITAS DA LICITANTE, PARA FINS DE ENQUADRAMENTO NA LEI COMPLEMENTAR 123/2006. OITIVA. REJEIÇÃO DOS ARGUMENTOS APRESENTADOS. DECLARAÇÃO DE INIDONEIDADE.

REPRESENTAÇÃO (REPR)

Por meio do Acórdão 2948/2019-TCU-Plenário, este Tribunal apreciou representação formulada pela então Secretaria de Controle Externo no Estado de Rondônia acerca de possíveis irregularidades ocorridas no âmbito da Superintendência Estadual de Compras e Licitações - Supel do Governo do Estado de Rondônia, na condução de concorrências públicas para pavimentação asfáltica no município de Rolim de Moura/RO. Ao final, concluiu que a empresa Deterra Terraplenagens Ltda. - EPP havia apresentado para sua habilitação, em diversos certames, balanços inidôneos relacionados aos exercícios de 2013 e 2014, fato que levou à sua declaração de inidoneidade para participar, por dois anos, de licitação na Administração Pública Federal.
2.	Além da referida declaração de inidoneidade, aquele aresto deliberou no sentido de:
"9.4. dar ciência:
 (...) 
9.4.2. à Secretaria de Controle Externo da Defesa Nacional e da Segurança Pública (SecexDefesa) da ocorrência de possível fraude a licitação cometida pela empresa Deterra Terraplenagens Ltda. - EPP em razão de apresentação de Demonstrações dos Resultados dos Exercícios (DRE) inidôneas referentes aos exercícios de 2013 e 2014, no âmbito dos convênios Siconv 782853, 783155, 786933, 801401, 801428 e 801460, para exame e adoção das medidas que o caso requer, inclusive, se for justificável, instauração de processo de representação."
3.	Em consequência, a SecexDefesa autuou os presentes autos para verificar a existência de possíveis fraudes semelhantes, em certames destinados à execução de obras nos municípios de Alta Floresta do Oeste, São Francisco do Guaporé, São Miguel do Guaporé e Seringueiras, todos no Estado de Rondônia, com recursos oriundos dos convênios assinalados naquele Acórdão.
4.	Após a promoção de diligências, a unidade técnica constatou que aquela empresa se utilizou dos demonstrativos contáveis inverídicos para habilitação nas seguintes Tomadas de Preços: 8/2014 e 5/2015, da Prefeitura Municipal de São Miguel do Guaporé/RO; 7/2015, da Prefeitura Municipal de São Francisco do Guaporé/RO; 2/2015, da Prefeitura Municipal de Seringueiras/RO; e 7/2015, da Prefeitura Municipal de Alta Floresta D'Oeste/RO.
5.	Realizada a oitiva da empresa, ela argumentou, em síntese: (i) a existência de prescrição, ante o transcurso de oito anos da ocorrência dos fatos; e (ii) a ocorrência de equívoco na elaboração das demonstrações contábeis relacionadas aos exercícios financeiros de 2013 e 2014.
6.	A SecexDefesa, a respeito, assinalou que: (i) a Resolução - TCU 344/2022 estabelece que o prazo de prescrição será contado "da data do conhecimento da irregularidade ou do dano, quando constatados em fiscalização realizada pelo Tribunal, pelos órgãos de controle interno ou pelo próprio órgão ou entidade da Administração Pública onde ocorrer a irregularidade" e que a irregularidade foi detectada "no bojo do TC Processo 025.536/2018-4, ou seja, 2018, (...) , portanto, ao contrário do que alega a empresa, não se consumou a prescrição"; e (ii) a alegação de equívoco contábil foi enfrentada por este Tribunal e rejeitada no âmbito daquele mencionado processo.
7.	Em conclusão, a unidade técnica opinou pelo conhecimento da representação e pela declaração de inidoneidade da empresa Deterra Terraplenagens Ltda. para participar de licitação na Administração Pública Federal, nos termos do art. 46 da Lei 8.443/1992.
8.	Manifesto-me de acordo com os pareceres e incorporo seus fundamentos como minhas razões de decidir.
9.	As questões de mérito enfrentadas neste processo não possuem ineditismo. As fraudes contábeis agora tratadas são exatamente iguais àquelas apontadas no TC Processo 025.536/2018-4, inclusive quanto aos exercícios financeiros aos quais se referem. O que diferencia estes autos daquele outro processo é exclusivamente o rol dos certames em que as fraudes foram perpetradas.
10.	Em relação às justificativas prestadas pela empresa, valho-me da análise então efetuada pela Relatora daquele TC Processo 025.536/2018-4 para destacar que foram apuradas, no que pertine aos exercícios financeiros de 2013 e 2014, diferenças representativas de 57% e 18% dos faturamentos constantes das Demonstração de Resultado do Exercício naqueles anos. Esse fato possibilitou que a licitante fosse enquadrada indevidamente a partir das regras mais benéficas trazidas pela Lei Complementar 123/2006.
11.	Quanto à questão prejudicial, a unidade técnica analisou adequadamente a não incidência da prescrição, assinalando que o termo inicial para a contagem do prazo se iniciou em 2018, com a autuação do TC Processo 025.536/2018-4. Em aditamento, apenas acrescento que não houve, igualmente, a incidência da prescrição intercorrente, marcadamente em face do advento do Acórdão 2948/2019-TCU-Plenário, o qual, em 4/12/2019, constituiu ato inequívoco para apuração dos fatos tratados nestes autos, nos termos de seu item 9.4.2, reproduzido no início deste voto.
12.	Por fim, em relação à dosimetria da pena, adoto como parâmetro a baliza utilizada no Acórdão 2948/2019-TCU-Plenário. Aquela deliberação apontou a ocorrência de fraudes contábeis da empresa Deterra Terraplenagens Ltda. em relação a sete certames e declarou sua inidoneidade para participar de licitação da Administração Pública Federal pelo prazo de dois anos. Nestes autos, há o apontamento de fraudes em relação a cinco certames. Assim, valendo-me da proporção, considero adequado que a inidoneidade seja, agora, aplicada pelo prazo de dezessete meses.
	Ante o exposto, voto no sentido de que o Colegiado adote a deliberação que ora lhe submeto.
TCU, Sala das Sessões, em 18 de janeiro de 2023.
JORGE OLIVEIRA 
Relator